臺灣高等法院民事裁定　　　　　　　　　95年度抗字第1104號
抗　告　人　乙○○
　　　　　　甲○○
　　　　　　呈浩投資股份有限公司
上列一人之
法定代理人　丁○○　　住同上
抗　告　人　玖泰投資股份有限公司
法定代理人　丙○○　　住同上
抗　告　人　珈典投資股份有限公司
法定代理人　丙○○　　住同上
相　對　人　戊○○○　住彰化縣.
代　理　人　鐘登科律師
上列當事人間假處分事件，對於中華民國95年6月28日臺灣士林
地方法院95年度裁全字第3279號所為裁定提起抗告，本院裁定如
下：
    主  文
原裁定廢棄。
相對人在第一審之聲請駁回。
聲請及抗告程序費用由相對人負擔。
    理  由
一、相對人於原法院聲請意旨略以：伊係福座開發股份有限公司
    （下稱福座公司）之監察人，依公司法第218條之規定，本
    得隨時調查並查核公司之業務及財務狀況，因福座公司定於
    民國（下同）95年6月29日召開股東會，乃於股東會前將會
    計師所制作之財務報表交由伊審查，卻發現上開財務報表內
    有諸多損害公司及股東權益等不符常規之交易，乃於95年6
    月14日委請會計師及律師協同伊至福座公司營業處所實施查
    核權，惟竟遭拒絕；伊嗣向原法院聲請保全證據後，確認福
    座公司經營階層與抗告人乙○○、甲○○等2人涉以掏空資
    產之方式，而使抗告人乙○○、甲○○所掌控之股權數占福
    座公司已發行股權比例高達64.745%，已實質掌握福座公司
    ；亦即福座公司以公司資金成立轉投資公司珈國投資股份有
    限公司（下稱珈國公司），由珈國公司購入福座公司股份
    3,268,000股，繼之轉讓予乙○○、甲○○；或將福座公司
    轉投資合計持有福座公司股份19,635,000股之抗告人呈浩投
    資股份有限公司（下稱呈浩公司）、玖泰股份有限公司（下
    稱玖泰公司）、珈典投資股份有限公司（下稱珈典公司）以
    低價轉讓予乙○○、甲○○之方式，並約定股票先行移轉並
    待一年後始支付股價予福座公司；另抗告人乙○○、甲○○
    分別向其他股東購入福座公司股份1,497,000股、1,498,000
    股，總花費金額高達新台幣（下同）283,907,000元（即000
    000000+ 000000000= 000000000），以乙○○、甲○○均係
    單純之上班，並無豐厚資力，其2人之所以會購入前開股票
    ，純係因其2人分為福座公司副總經理兼財務長林素華之姐
    姐及姐夫，所需之股款應亦係來自於福座公司。是抗告人乙
    ○○、甲○○2人以通謀虛偽之方式取得福座公司超過50%
    以上之股權，再回頭承認福座公司財務報表，顯係將福座公
    司資產運用於私人利益，且可免除在位董事之責任，將造成
    福座公司不可彌補之重大損害；福座公司之股東會召開在即
    ，該次股東會將修改章程，並改選新任董監事，福座公司於
    召開此次股東會後，將會在抗告人乙○○、甲○○及與渠等
    共謀之公司經營階層之完全掌控下，為避免公司及小股東之
    權益受損，實有凍結抗告人等行使福座股東權之必要，爰依
    民事訴訟法第538條第1項之規定提起本件假處分之聲請等語
    。
二、原法院以：相對人提出福座公司登記資料及福座公司股東會
    開會通知、福座公司財務報表、協同監察人查核報告書、保
    全證據聲請狀、原法院95年度聲字第861號民事裁定、原法
    院95年度聲字第861號保全證據卷等影本，雖可認已有相當
    之釋明，然就定暫時狀態處分之原因，釋明則有未足，惟相
    對人既陳明願供擔保以代釋明，堪以補足釋明之不足，審酌
    福座公司資本額為4億元，現處於虧損狀態，亦未分配股息
    、股利，且股東權亦為負數，抗告人等持股已達福座公司全
    部股份64.745%，禁止其等行使股東權，影響層面既深且鉅
    ，而本案訴訟約需4年4月，爰酌定本件供擔保金額為1,50 0
    萬元，而准予相對人假處分之聲請等語。
三、抗告意旨略以：(一)本件本案訴訟之可能管轄法院分別為抗告
    人乙○○之住所、抗告人甲○○之住所、福座公司之主事務
    所或主營業所所在地之地方法院，則系爭假處分之管轄法院
    亦可能由上開地方法院管轄，然乙○○之住所為台北縣中和
    市，屬臺灣板橋地方法院管轄，甲○○之住所為雲林縣台西
    鄉，屬臺灣雲林地方法院管轄，福座公司之主事務所或主營
    業所亦在台北市○○○路○段33號15樓，應屬臺灣臺北地方
    法院管轄，均非屬原法院管轄，是原裁定已違反專屬管轄之
    規定；至臺北市○○區○○路10號4樓僅係福座公司台北市
    北投區之營業所，僅有少數幕僚單位設於該址，亦非福座公
    司登記處所，自非福座公司之主營業所，至相對人以「實施
    保全證據地」及「送達處所」之地址均為臺北市○○區○○
    路10號4樓，而認該址係福座公司之「主營業所」，則顯有
    誤解法律與事實之錯誤，蓋「實施保全證據地」依民事訴訟
    法第369條第1項規定，至多僅能認係「受訊人住居地」或「
    證據所在地」而已，而「送達處所」依同法第136條第1項之
    規包括「營業所」，然不以主營業所為限。(二)伊等於95 年6
    月29日將原所持有呈浩公司、玖泰公司、珈典公司之股份，
    全數過戶回福座公司，伊等當無可能利用呈浩公司、玖泰公
    司、珈典公司等所持有福座公司股份以操控福座公司，則就
    「相對人起訴撤銷乙○○、甲○○分別與福座公司間就呈浩
    公司、玖泰公司及珈典公司之股權買賣法律行為」或「確認
    乙○○、甲○○取得呈浩公司、玖泰公司、珈典公司股權之
    法律行為無效之訴訟」而言，伊等實無侵害相對人之可能性
    ，既無實益且無必要，即欠缺權利保護之必要；又就「相對
    人起訴撤銷乙○○、甲○○取得福座公司股權之法律行為」
    部分，相對人未對此撤銷法律行為提出法律依據，實則相對
    人非系爭法律行為之當事人，對系爭法律行為之
    當事人亦無任何債權，對此撤銷法律行為乃欠缺當事人適格
    ；再就「相對人確認乙○○、甲○○取得福座公司股權之法
    律行為無效之訴訟」而言，未見相對人就系爭法律行為存在
    對其實體利益或地位之影響為陳述，是就確認系爭法律行為
    無效不僅欠缺當事人適格，亦無確認利益。(三)縱不考慮伊等
    係以高達6億1290萬元買入福座公司之股份，及可能擔任福
    座公司董事、監察人之報酬，伊等持有福座公司之股份若以
    面額10元計算，損失金額已高達6263萬元，而相對人所持有
    福座公司股份僅50,000股，亦以面額10元計算，兩相比較衡
    量之下，原假處分裁定對伊所造成之損害顯大於相對人所欲
    避免之損害或所受之利益，而不符民事訴訟法第538條之要
    件；又原法院所命相對人供擔保之金額，僅有1500萬元，亦
    顯與伊等所持有股份之價值不相當，自難彌補伊等因系爭假
    處分所受之損害。(四)原法院未依民事訴訟法第538條第4項之
    規定，於系爭假處分裁定前給予伊等有陳述意見之機會，自
    非合法等語。
四、按假扣押之聲請，由本案管轄法院或假扣押標的所在地之地
    方法院管轄。關於假扣押之規定，於假處分準用之。除別有
    規定外，關於假處分之規定，於定暫時狀態之處分準用之。
    民事訴訟法第524條第1項、第533條前段、538條之4分別定
    明文。是有關定暫時狀態之假處分，係以本院管轄法院或定
    暫時狀態假處分行為所在地之地方法院管轄。又訴訟，由被
    告住所地之法院管轄。對於私法人或其他得為訴訟當事人之
    團體之訴訟，由其主事務所或主營業所所在地之法院管轄。
    民事訴訟法第1條第1項前段、第2條第2項分別定有明文。查
    本件定暫時狀態假處分之本案訴訟為「相對人請求撤銷乙○
    ○、甲○○取得福座公司股權之法律行為」、「相對人請求
    確認乙○○、甲○○取得福座公司股權之法律行為無效」、
    「相對人請求撤銷乙○○、甲○○與福座公司間就呈浩公司
    、玖泰公司及珈典公司之股權買賣法律行為」及「相對人請
    求確認乙○○、甲○○與福開公司間就呈浩公司、玖泰公司
    及珈典公司之股權買賣法律行為無效」等訴訟，此為抗告人
    所不爭。據此，依民事訴訟法第1條、第2條之規定，本件裁
    定相關本案訴訟可能之管轄法院即包含乙○○、甲○○之住
    所及福座公司之主事務所或主營業所。次查，抗告人乙○○
    、甲○○之住所雖不在原裁定法院管轄區域內，然福座公司
    與國寶人壽保險股份有限公司、國寶服務股份有限公司等，
    同屬國寶集團之企業體，該3家公司為節省營運成本並利經
    營者之管理，乃設在同一辦公大樓營運等情，有相對人所提
    出該3公司管理處同設於台北市○○區○○路10號1、2、4樓
    之國寶集團電話分機一覽表影本可憑（見本院卷168頁），
    且抗告人等不爭執該電話分機一覽表之真正，再參諸相對人
    為本件聲請前向原法院聲請保全證據，即自台北市○○區○
    ○路10號4樓處取得福座公司相關文件、資料、帳冊、存摺
    等，有原法院95年度聲字第861號保全證據民事卷影本可憑
    （見原法院卷證號7），是台北市○○區○○路10號4樓為福
    座公司管理處，自為該公司之主事務所，而得為定本案訴訟
    管轄法院之依據；至福座公司之公司登記地址雖在台北市中
    山區，與福座公司在台北市北投區上址設立管理處之主事務
    所，不生扞挌，抗告人等援此抗辯原裁定違反專屬管轄，自
    無所據。況且，相對人係聲請原法院命抗告人乙○○、甲○
    ○、呈浩公司、玖泰公司、玖典公司等5人不得行使其等對
    於福座公司之股東權，而福座公司係擬於95年6月29日在台
    北市○○區○○路2段9號地下一樓召開95年度股東常會等情
    ，有相對人於原法院所提出之股東常會開會通知書可憑（見
    原法院卷證號2），亦即禁止抗告人等行使福座公司股東權
    之定暫時狀態假處分之執行地點亦在該股東常會，則依前開
    規定，原法院就本件假處分之聲請，亦有管轄權。是抗告人
    等抗辯原裁定違反專屬管轄，尚屬無據。
五、次按於爭執之法律關係，為防止發生重大之損害或避免急迫
    之危險或有其他相類之情形而有必要時，得聲請為定暫時狀
    態之處分。法院為第一項及前項裁定前，應使兩造當事人有
    陳述之機會。但法院認為不適當者，不在此限。民事訴訟法
    第538條第1項、第4項定有明文。查相對人於95年6月26日為
    本件假處分聲請，有相對人為本件假處分聲請狀上原法院之
    收文戳章可憑，然福座公司股東常會已定在95年6月29日召
    開，如前所述，則原法院於受理本件聲請後另行擇期命兩造
    到庭陳述意見後始為裁定者，必將使本件難以在95年6月29
    日前完成定暫時狀態之結果，而有不適當之情形，是原法院
    未於裁定前先使兩造到庭陳述而逕為裁定，尚與民事訴訟法
    第538條第4項但書規定相符。況且本件相對人係因於福座公
    司召開股東常會前，依福座公司監察人之身分審查福座公司
    財務報表時發覺有異，經實施查核權遭拒，再向原法院聲請
    保全證據後，確認福座公司經營階層與抗告人乙○○、甲○
    ○等2人涉以掏空資產之方式，損及福座公司及其股東權益
    時，即提起本件假處分之聲請，為抗告人等所不爭，自無抗
    告人等所稱相對人故意於福座公司股東常會召開前為本件聲
    請，而使原法院無法通知抗告人等到庭陳述之情形，併予敘
    明。
六、再按於爭執之法律關係，為防止發生重大之損害或避免急迫
    之危險或有其他相類之情形而有必要時，得聲請為定暫時狀
    態之處分。民事訴訟法第538條第1項定有明文。是有關爭執
    之法律關係所被保全之權利，乃當事人請求之原因，而為防
    止發生重大之損害或避免急迫之危險或有其他相類之情形而
    有必要時，乃聲請定暫時狀態假處分之原因，均應由聲請假
    處分之人，提出相當證據以釋明之，倘不能釋明被必保全之
    權利或保全之必要，則該聲請即不應准許。查
  (一)相對人聲請本件定暫時狀態假處分之本案訴訟為「相對人請
    求撤銷乙○○、甲○○取得福座公司股權之法律行為」、「
    相對人請求確認乙○○、甲○○取得福座公司股權之法律行
    為無效」，依其聲請狀所載，相對人所擬提起本案訴訟所欲
    確認、撤銷者，為抗告人乙○○向珈國公司、丁○○、蔡德
    成、林泉宏、曾宏鋐、競遠投資公司及張月美（下稱珈國公
    司等7人）購買福座公司股票之買賣契約，及抗告人甲○○
    向吳林芹菜、郭曼謹、蕭恌、楊雅娟、蕭道隆、丁○○（下
    稱吳林芹菜等6人）購買福座公司股票之買賣契約，此為抗
    告人等所不爭（見本院卷173-174頁），是相對人所請求確
    認或撤銷者，為他人間之買賣契約，且相對人並未於該聲請
    內表明其得提起該本案訴訟之法律上依據。嗣相對人於本院
    陳稱因抗告人乙○○、甲○○以前開通謀虛偽買賣方式取得
    福座公司股票，意圖影響福座公司股東會表決結果，相對人
    身為福座公司監察人兼股東，對影響福座公司權益之事宜自
    確認利益，且當事人之適格，自得提起本案訴訟等語（見本
    院卷194頁）。然查，依公司法第218條第1項規定，監察人
    之職務為監督公司業務之執行，並得隨時調查公司業務及財
    務狀況，查核簿冊文件，並得請求董事會或經理人提出報告
    。是前開有關抗告人乙○○與珈國公司第7人間、抗告人甲
    ○○與吳林芹菜等6人間有關福座公司股票之買賣，並非福
    座公司有關公司業務之執行，自非相對人為執行福座公司監
    察人業務所得監督之範圍。再觀諸公司法第213條規定：「
    公司與董事間訴訟，除法律另有規定外，由監察人代表公司
    ，股東會亦得另選代表公司為訴訟之人。」、同法第214條
    第1項規定：「繼續1年以上，持有已發行股份總數百分之3
    以上之股東，得以書面請求監察人為公司對董事提起訴訟。
    」，監察人雖得代表公司提起訴訟，惟亦僅限於公司與該公
    司董事間之訴訟，然前開相對人主張之本案訴訟並非福座公
    司與福座公司董事間之訴訟，身為監察人之相對人實無代表
    福座公司提起該訴訟之權能。是相對人對確認、撤銷抗告人
    林佩盈、甲○○購買福座公司股票契約之本案訴訟，並無訴
    訟實施權能，其當事人不適格。次查，相對人主張前開抗告
    人林佩盈、甲○○向他人購入之福座公司股票均係通謀虛偽
    意思表示無效，並影響福座公司股東會表決結果及福座公司
    權益等情，依其所言，受有損害者為福座公司，故僅福座公
    司有提起確認該買賣契約無效之確認利益，至相對人雖為福
    座公司股東，縱受有損害，亦屬間接受害，而無提起該訴訟
    之確認利益。
  (二)相對人聲請本件定暫時狀態假處分之本案訴訟另有「相對人
    請求撤銷乙○○、甲○○與福座公司間就呈浩公司、玖泰公
    司及珈典公司之股權買賣法律行為」及「相對人請求確認乙
    ○○、甲○○與福座公司間就呈浩公司、玖泰公司及珈典公
    司之股權買賣法律行為無效」等訴訟，並主張抗告人乙○○
    、甲○○依此方式取得福座公司股東權，將使福座公司之股
    東會在乙○○、甲○○之主導下，不法侵害福座公司及其小
    股東之權益等情，有原審相對人為本件聲請之聲請狀可憑。
    經查，抗告人等抗辯伊等已於95年6月29日將原持有呈浩公
    司、玖泰公司及珈典公司之股份，全數過戶回福座公司等語
    ，並提出買賣呈浩公司、玖泰公司及珈典公司股份之證券交
    易稅一般代徵稅額繳款書影本可憑（見本院卷153-155頁）
    ，此為相對人所不爭（見本院卷194頁），是抗告人乙○○
    、甲○○既將自福座公司取得之呈浩公司、玖泰公司及珈典
    公司之股份，再全數過戶回福座公司，即無相對人所稱因前
    開股份買賣所生之損害，自無再定暫時狀態聲請假處分以保
    全權利之必要，是相對人有關此部分之聲請，因不符民事訴
    訟法第538條第1項之規定，亦不應准許。至抗告人乙○○、
    甲○○與福座公司間原有關呈浩公司、玖泰公司及珈典公司
    股權之買賣是否合法妥適，致影響福座公司於95年6月29日
    在台北市○○區○○路2段9號B1所召開95年度股東常會股權
    數之計算是否合法及該股東常會決議是否有得撤銷之事由，
    乃相對人於該案訴訟有無理由之範疇，非得據為本件聲請有
    保全必要之依據，相對人此部分之主張，尚不足採。
七、綜上所述，抗告人等抗辯相對人對本件聲請之本案訴訟無確
    認利益、當事人不適格，且無保全必要，為可採。從而，相
    對人為本件定暫時狀態假處分之聲請，為無理由，應予駁回
    。原法院未及審酌之，即依相對人之聲請，為禁止抗告人等
    行使福座公司股東權之定暫時狀態假處分，於法尚有未合。
    抗告意旨指摘原裁定不當，求予廢棄改判，為有理由，應由
    本院予以廢棄，並駁回相對人於原法院之聲請。
據上論結，本件抗告為有理由，爰裁定如主文。
中　　華　　民　　國　　96　　年　　2 　 月　  7　  日
                    民事第十三庭
                        審判長法　官 劉勝吉
　　　　　　　　　  　　　　　法　官 高鳳仙
　　　　　　　      　　　　　法　官 李媛媛
正本係照原本作成。
本裁定除以適用法規顯有錯誤為理由，並經本院許可外，不得再
抗告。如提起再抗告，應於收受後10日內委任律師為訴訟代理人
向本院提出再抗告狀。並繳納再抗告費新台幣１千元。
中　　華　　民　　國　　96　　年　　2 　 月　　7 　 日
                              書記官 秦仲芳
